台灣基隆地方法院刑事判決　　　　　　　　　　　　　九十一年度訴字第三九○號
　　公　訴　人　台灣基隆地方法院檢察署檢察官
　　被　　　告　丙○○
　　輔　佐　人　乙○○
　　指定辯護人　甲○○
　　被　　　告　丁○○
右列被告因搶奪等案件，經檢察官提起公訴（九十一年度偵字第一七九一號、第一三
四二號、第一三五五號），本院判決如左：
    主    文
丙○○未指定犯人，而向該管公務員誣告犯罪，免刑。
丁○○以強暴使人行無義務之事，累犯，處有期徒刑陸月；如易科罰金，以佰元折
算壹日。又竊盜，累犯，處有期徒刑陸月；如易科罰金，以佰元折算壹日。應執行
有期徒刑拾月；如易科罰金，以佰元折算壹日。
    事    實
一、丙○○明知其所有之ＤＡＵ─○三三輕型號機車，係借住於其住處之丁○○所騎
    走，並非失竊，竟因與丁○○吵架，而於九十一年二月一日晚間十一時四十五分
    許，至基隆市警察局第四分局大武崙派出所報案，聲稱其於當日上午十一時，在
    基隆市○○○路二○巷一三六號前，發現該機車失竊，未指定犯人而向該管公務
    員誣告犯罪。九十一年二月二十六日晚間十一時三十分許，丁○○騎乘該機車回
    到上述住處時，在樓下即與丙○○發生口角，丙○○遂去電報警，為警前來而查
    悉上情。
二、丁○○曾於民國九十年七月間，因犯詐欺罪，經台灣高等法院判處有期徒刑六月
    確定，並於九十年九月八日執行完畢。
１、丁○○於執行完畢後，借住於丙○○之住處，並出錢申請行動電話，供丙○○使
    用，以代房租；九十一年三月間，雙方關係不睦，丁○○不告而別。九十一年四
    月六日上午八時二十五分許，丙○○搭乘友人鄭明貴之機車，行經基隆市中山區
    ○○○路六十八號前時，遇見丁○○，乃下車質問；丁○○認為其已離開，無須
    再以行動電話抵付租金，竟未經索討，即以強暴手段，出手搶奪丙○○身上之行
    動電話一支（西門子２５８８，序號為000000000000000號，價
    值約新台幣一千元），使丙○○行無義務之事；得手後迅速離去，惟經丙○○呼
    叫，經警追趕而查獲，並起出上開手機一支。
２、丁○○復意圖為自己不法之所有，於九十一年四月十日上午十時許，在基隆市安
    樂區○○○街一二一巷對面之停車場，竊取己○○所有之ＤＱＧ─一九七號輕型
    機車，得手後，牽至機車行修理，並噴漆為黑色，以資掩飾，再換新鑰匙，供己
    騎用；嗣於九十一年五月十二日中午一時五十分許，在基隆市○○區○○路七十
    一號前，為警查獲，扣得該機車一部及鑰匙一支。
三、案經基隆市警察局第四分局報請台灣基隆地方法院檢察署檢察官偵查起訴。
    理    由
一、心證形成
１、被告丙○○部分
    訊據被告丙○○矢口否認其有誣告之犯行，辯稱：該車是被告丁○○私自打造鑰
    匙而竊取騎走；當天，其出門時，未見機車，當晚才去報警；二、三天後，機車
    又回來原地，惟其未去銷案云云。惟查：報案當月，被害人丁○○尚借住於被告
    丙○○家中等情，已據被告自始供明；而被害人丁○○於警訊時供稱：被告丙○○於九十一年一月間，將該機車及鑰匙交其使用等情；於本院調查時更供稱：其
    每天以該機車載丙○○去看病等情（九十一年二月二十七日警訊筆錄、本院九十
    一年九月二十四日訊問筆錄第二頁）；準此，在此情形之下，被害人丁○○所辯
    被告交付其機車及鑰匙等情，已具高度之可能性；何況，被告丙○○、被害人丁○○二人，自九十一年二月一日起，經常共騎該部機車進出，報案前一日還在一
    起等情，業據被告丙○○之鄰人即證人戊○○結證屬實（九十一年二月二十七日
    警訊筆錄、九十一年度偵字第一三五五號偵查卷第四頁反面、本院九十一年十月
    二十一日訊問筆錄第二頁），並有車輛竊盜、車牌失竊資料個別查詢報表、基隆
    市警察局車輛尋獲通報單各一紙附卷足憑。可見告所辯係卸責之詞，自不足採，
    其犯行洵堪認定。
２、被告丁○○部分
Ａ、強制罪部分
    訊據被告丁○○矢口否認有何搶奪之犯行，辯稱：該手機是其出錢而以被害人丙○○名義申辦，一共申辦二支；當時，其不想和被害人丙○○同居，在閃躲被害
    人丙○○，其並未搶奪被害人丙○○之手機云云。惟查：此部分事實，業經被害
    人丙○○指稱：手機是被告丁○○去辦，並交其使用，當作房租；當日偶遇時，
    因彼此衝突，其罵被告偷車，被告才將其推倒，並搶其手機等語（九十一年度偵
    字第一三五五號偵查卷第二十二頁、九十一年八月二十六日訊問筆錄第三頁、九
    十一年十月二十八日審理筆錄第三頁），核與證人鄭明貴所稱：當日，其載被害
    人丙○○去醫院途中，遇見被告丁○○，被害人丙○○說要與被告丁○○講話，
    其乃停車並去火車站打電話，回來時，卻聽見被害人丙○○在喊搶劫；當時，被
    告丁○○是走路離開；因旁邊是派出所，警察就過來把被告丁○○找回來製作筆
    錄等情（九十一年度偵字第一三五五號偵查卷第二十一頁反面）相符，並有贓物
    領據一紙及照片一張在卷可稽；被告丁○○此部分所辯，不過卸責之詞，不足採
    信。其此部分之犯行洵堪認定。
Ｂ、竊盜罪部分
    訊據被告丁○○矢口否認有何竊盜之犯行，辯稱：該機車是他人所丟棄，其在安
    和一街路邊草叢所撿來，並將之修理，以供己使用，並非竊盜而來云云。惟查：
    該機車係被害人己○○所有，無法發動，惟車體外觀完好，被害人並無將之丟棄
    之意，仍停放於停車場圍牆旁邊，並常去查看；其後因有二週未去查看，便於九
    十一年四月十五日發現失竊等情，業據被害人己○○證述綦詳（九十一年五月十
    二日警訊筆錄、本院九十一年十月二十一日訊問筆錄第二頁），並有贓物領據、
    基隆市警察局車輛協尋證明單各一紙、照片二張附卷可稽。何況，該機車仍懸掛
    車牌，有上開照片可證，客觀上顯難認係他人丟棄之物。被告丁○○此部分所辯
    ，亦為卸責之詞，不足採信。其此部分之犯行洵堪認定。
二、所犯罪名
１、被告丙○○部分
    核被告丙○○所為，係犯刑法第一百七十一條第一項之未指定犯人誣告罪。
２、被告丁○○部分
    核被告丁○○所為，係犯刑法第三百零四條第一項之強制罪、第三百二十條第一
    項之普通竊盜罪。關於搶奪行動電話之強制罪部分，公訴人固認被告丁○○係觸
    犯刑法第三百二十五條第一項之搶奪罪；惟查：該行動電話係被告丁○○去申辦
    ，再交付被害人丙○○使用，算是被告借住房屋之代價；所謂搶奪當時，彼此已
    經吵架，分分合合；當日，彼此偶遇時，係被害人丙○○主動質問被告丁○○，
    被告丁○○才動手搶奪該行動電話等情，已如前述；可見被告丁○○是因其已離
    開被害人丙○○之住處，不願所申辦之行動電話再供被害人丙○○使用，才會動
    手搶奪之；是以在被告丁○○主觀上，不過取回其「所有」之行動電話，不再支
    付借住房屋之代價而已。因此，被告丁○○在主觀上不具不法所有之意圖甚明，
    自不構成搶奪之罪責。然則，該行動電話之動產既在被害人丙○○之合法持有之
    中，被告丁○○非經法定程序，不得逕從被害人丙○○身上奪取之；被告丁○○
    既以強暴手段而奪取該行動電話，即是使被害人丙○○行無義務之事，妨害被害
    人丙○○之意思自由，屬於強制罪並非搶奪罪無疑。惟其基本事實相同，起訴法
    條應予變更。被告丁○○所犯上開二罪，係分別起意，其構成要件有異，應予分
    論併罰。其次，被告丁○○曾受前述有期徒刑之執行，有台灣高等法院被告全國
    前案紀錄表及台灣高等法院檢察署刑案記錄簡覆表在卷可按；其於有期徒刑執行
    完畢五年以內，再犯有期徒刑以上之本罪，為累犯，應予加重其刑。惟查：被告
    之品行，乃量刑考量情狀之一。法官在量刑時，對於素行不良者，依刑法第五十
    七條第六款之規定，自然有所斟酌，是為道德上之自然加重；刑法再有累犯之設
    ，不過立法者設定司法者「應」加重其刑而已，是為法律上之強迫加重。然則，
    被告就其前次犯罪行為已受有期徒刑之執行，其責任已經抵償，若再將其前次犯
    罪行為納入本次犯罪行為而一併評價，再予加重其刑，就其所加重部分，實係將
    前次已受責任抵償之行為再次非難，顯然違背評價禁止原則；而其再次處罰結果
    ，自亦違背雙重處罰禁止原則；如此，同時使得被告受到不平等之待遇，亦屬違
    背平等原則；因此，累犯制度是否違憲，已堪質疑。何況，出獄而再犯，可見監
    獄教化不彰，監獄教化不彰而怪罪被告，反而以不利益加之其身，又豈合國民主
    權之原理？申言之，司法者自會考量加重，立法者之強迫加重，既無必要，亦有
    違背權力分立原則之虞，併此說明之。
三、違憲審查
    按刑事立法上之「法益原則」要求任何行為要加以犯罪化，必因其法益受到侵害
    或危險。蓋刑事立法之核心，在於其所保護之法益。刑法之任務，在於法益之保
    護。無法益保護，無刑法可言；亦即無法益受到侵害或危險，則無施以刑罰之必
    要。行為如未造成「法益侵害」或「法益危險」，則無將之犯罪化之必要。在法
    益侵害，為「實害犯」；在法益危險，為「危險犯」。再者，法益本身依其價值
    評價之強度，而呈現法益位階。生命、身體、自由、名譽、財產五者，按其順序
    ，而高低位階化。生命法益最高，其次身體法益，其次自由法益，其次名譽法益
    ，而財產法益最低。此五種傳統法益，稱之為「個人法益」。在個人法益以外之
    「一般法益」、「團體法益」或「整體法益」，或稱「超個人法益」，亦必須其
    與個人法益具有關連性者，始得為刑法所保護之一般法益。所謂危險犯，亦即行
    為人之行為造成法益危險，尚未至法益侵害，亦立法予以犯罪化。以最高位階之
    生命法益言之，刑法之有預備殺人罪、預備放火罪、預備強盜罪、預備擄人勒贖
    罪，均因其行為已造成生命法益之危險；否則，各該罪即無設預備犯之必要。如
    係單純身體、自由、名譽、財產之法益危險行為，則未曾設預備犯而加以犯罪化
    。蓋法益之功能，在刑法上有二：一為決定刑罰必要性；二為使得處刑合理性。
    前者，有法益保護之必要性，始得加以犯罪化；後者，其法定刑之刑罰種類及其
    刑度輕重，必須與其所保護之法益具有相當性。有「入刑化」之必要時，始得賦
    予該刑種；具有相當性時，始得為該級刑度之訂定。申言之，必須與其法益位階
    為合理而相當之規範，以免產生不合理之法定刑。依前者，可以導出一基本刑事
    立法原則，即「無法益損害，即無刑罰」原則。否則，立法者任意行使其刑罰權
    之結果，勢必使得刑事法充斥無法益之犯罪。如此，隨意加以犯罪化，輕易動用
    刑罰，實與刑罰「最後手段原則」有違。依後者，其刑罰之賦予始合乎「罪責原
    則」，使其罪責與刑罰得以相適應而具有相當性，亦即立法上之「罪刑相當原則
    」。
１、刑法第一百七十一條之誣告罪，僅係報案失竊，並無指明特定對象，而國家刑罰
    權之發動尚有多種過濾程序，並非一經誣告，即有刑罰加身之危險，因此，本罪
    既無法益實害存在，亦無法益危險存在，違背法益原則，應屬違憲之立法。
２、強制行為所侵害者，為個人之自由法益，乃自由法益之實害犯，其犯罪化之立法
    自屬必要。竊盜行為所侵害者，為個人之財產法益，乃財產法益之實害犯，其犯
    罪化之立法固有必要；惟財產犯罪而無暴力行為時，是否必須列為公訴罪，非無
    商榷之餘地。
四、刑罰裁量
    次按刑事司法上之「罪刑相當原則」要求法官在量刑時，應依法益之位階，重所
    當重，輕所當輕，必使罪得其刑而刑當其罪；不得重罪而輕判，或輕罪而重判；
    期使責任與刑罰得以相適應，而具有相當性。地藏十輪經（第三卷）云：「若犯
    重罪，應重治罰；若犯中罪，應中治罰；若犯輕罪，應輕治罰；令其慚愧，懺悔
    所犯。」其此之謂也！為此，本院審被告二人之品行、生活狀況、智識程度、犯
    罪之動機、目的、犯罪所生之危害、犯後之態度等一切情狀之後，再斟酌拘役並
    無教化功能，乃不具實益之刑罰種類，立法上以廢除為宜，以資符合自由刑單一
    化之要求；六月以下之短期自由刑，既難有教化作用，又易使受刑人感染惡習，
    除非被告有受其執行之特殊必要，否則尚無宣告之必要；如其宣告，應以緩刑或
    易科罰金而調和之等情之後：
１、被告丙○○部分
    本院復特別考量被告丙○○患有重度精神病，並長期在精神科門診治療，業經本
    院勘驗其提出之身心障礙手冊無訛，記明筆錄（九十一年八月二十六日訊問筆錄
    第三頁），並經財團法人長庚紀念醫院基隆分院九十一年五月三日（９１）長庚
    院基字第一０六０號函、仁祥醫院診斷證明書一紙說明甚詳（九十一年度偵字第
    一三五五號偵查卷第十八頁、第二十七頁），且有該二醫院病歷表二冊附卷足憑
    （九十一年度偵字第一三五五號偵查卷第二十八頁至第八十八頁），足見被告丙○○於行為時之精神狀態，對外界事務之判斷能力，均較普通人之平均程度，顯
    然減退，亦即於犯罪時其精神已至耗弱之程度，原應依刑法第十九條第二項之規
    定，以減輕其刑。惟本院再考量刑法第一百七十一條之誣告罪，既屬輕罪，又無
    法益侵害或法益危險存在，已如前述；以此而處罰精神耗弱之精神病患，並不適
    當，亦即被告之犯罪情節顯可憫恕，縱依刑法第五十九條減輕其刑，仍嫌過重，
    爰逕予免除其刑，以求衡平，並啟自新。
２、被告丁○○部分
Ａ、本院復特別考量被告丁○○之素行不良，有前述前科表可按等情，在累犯加重其
    刑之後，認為量處如被告丁○○主文第二項所示之自由刑，足以使其罪刑相當，
    爰宣告之，以示儆懲，並諭知易科罰金之折算標準，再定其應執行之刑，以期被
    告之自新。
Ｂ、其次，裁判確定前犯數罪，分別宣告之有期徒刑均未逾六個月，依刑法第四十一
    條規定各得易科罰金者，因依同法第五十一條併合處罰定其應執行之刑逾六個月
    ，致其宣告刑不得易科罰金時，將造成對人民自由權利之不必要限制，與憲法第
    二十三條規定未盡相符，故對於前述因併合處罰所定執行刑逾六個月之情形，不
    受刑法第四十一條關於易科罰金以六個月以下有期徒刑為限之限制，有司法院大
    法官會議解釋第三六六號解釋在案。因此，本件執行刑雖逾六月，仍應准其易科
    罰金，併予指明。
Ｃ、再者，刑法第五十一條數罪併罰之制度，依刑法第五十一條第五款、第六款、第
    七款之規定，在定其應執行之刑時，將減去若干徒刑、拘役或罰金；此項立法並
    無法理根據，使得法官原本宣告其與責任相當之刑罰，遭到打折，並非符合正義
    之制度；觀之同條第九款，從刑之沒收既得併執行之，何以主刑之徒刑、拘役或
    罰金必須打折執行？因此，此項規定自以刪除為妥，立法應注意及之，併此說明
    之。
五、關於沒收
    被告丁○○竊取車輛之後，再打造鑰匙一支使用，該支鑰匙並非供行竊之用，依
    刑法第三十八條第一 項第二款之規定，自不得宣告沒收，併此說明之。
六、據上論斷
    應依刑事訴訟法第二百九十九條第一項前段、第三百條、第一百七十一條第一項
    、第三百零四條第一項、刑法第三百二十條第一項、第四十七條、第四十一條第
    一項前段、第五十一條第五款、第六十一條第一款、罰金罰鍰提高標準條例第一
    條前段、第二條，判決如主文。
本案經檢察官李辛茹到庭執行職務。
中      華      民      國    九十一    年    十一      月    十一      日
                                    台灣基隆地方法院刑事庭
                                 法  官  陳  志  祥
右正本證明與原本無異。
如不服本判決，應於收受送達後十日內，向本院提出上訴狀，敘述上訴之理由，上訴
於台灣高等法院，並應按他造當事人之人數附具繕本。
中      華      民      國    九十一    年    十一      月    十一      日
                                        書記官  盧  鏡  合
附錄論罪法條：
刑法第一百七十一條第一項：
未指定犯人，而向該管公務員誣告犯罪者，處一年以下有期徒刑、拘役或三百元以下
罰金。
刑法第三百零四條第一項：
以強暴使人行無義務之事，或妨害人行使權利者，處三年以下有期徒刑、拘役或三百
元以下罰金。
刑法第三百二十條第一項：
意圖為自己或第三人不法之所有，而竊取他人之動產者，為竊盜罪，處五年以下有期
徒刑、拘役或科五百元以下罰金。
（罰金已依罰金罰鍰提高標準條例提高十倍）
